---
title: "bete_eden_intima_rapport"
output:
  html_document: default
  pdf_document:
    latex_engine: xelatex
date: "2024-11-19"
---

```{r setup, include=FALSE}
knitr::opts_chunk$set(echo = TRUE)
```

```{=html}
<style>
h1, h2, h3 {
  color: #2874A6;
  border-bottom: 2px solid #2874A6;
  padding-bottom: 10px;
}
</style>
```

# Introduction

**L'athérosclérose** est une *maladie cardiovasculaire majeure*, principale cause de mortalité dans les pays développés. Cette étude vise à **identifier et quantifier les facteurs de risque** influençant l'épaisseur de l'intima-média (IMT), un *marqueur reconnu de la progression de la maladie*.

La variable à expliquer est la **mesure de l'épaisseur intima-média** (en mm), étudiée à travers les variables explicatives suivantes : - *Sexe* - *Taille (cm)* - *Âge (années)* - *Poids (kg)* - *Tabagisme* - *Consommation d'alcool* - *Nombre de paquets par année* (fumeurs et ex-fumeurs) - *Pratique d'une activité sportive*

# Méthodologie

Pour cette analyse, une **régression linéaire multiple** sera réalisée pour : - **Explorer les relations** entre les facteurs de risque et l'IMT - **Identifier les prédicteurs statistiquement significatifs** - **Construire un modèle prédictif** de l'épaisseur intima-média - **Valider la robustesse et la qualité du modèle**

L'*objectif final* est de **comprendre les déterminants individuels du risque d'athérosclérose**.

```{r packages, echo=FALSE, include=FALSE}
options(repos = c(CRAN = "https://cran.rstudio.com/"))
installed.packages("summarytools")
library(summarytools)

library(ggeffects)

library(GGally)

library(forestmodel)


library(questionr)

library(broom)

library(gtsummary)

library(finalfit)

library(car)

library(MPV)

library(GGally)
library(MPV)

Intima_Media=read.csv2("Intima_Media.csv")
```

# Data Management

Les variables **sexe, tabac, sport et alcool** sont des *variables qualitatives*. Il est crucial de les transformer en facteurs avec des **étiquettes textuelles** pour : - *Rendre les données plus compréhensibles* - *Faciliter l'analyse* - *Améliorer la présentation des résultats*

Par exemple, au lieu d'afficher 0 ou 1 pour indiquer le sexe, on affichera **"homme"** ou **"femme"**.

```{r Data_Management, echo=FALSE}
Intima_Media$SEXE=factor(Intima_Media$SEXE, 
                       label=c("homme", "femme"))
Intima_Media$tabac=factor(Intima_Media$tabac, 
                       label=c("ne fume pas", "a arrêté de fumer", "fume"))
Intima_Media$SPORT=factor(Intima_Media$SPORT, 
                       label=c("non", "oui"))
Intima_Media$alcool=factor(Intima_Media$alcool, 
                       label=c("ne boit pas", "boit occasionnellement", "boit régulièrement"))
```

# Statistiques Descriptives

Points clés de l'analyse : - **Répartition équilibrée** entre hommes et femmes - *Âge moyen de 40 ans* - **Prédominance de non-fumeurs** - *Consommation occasionnelle d'alcool* - **Données manquantes importantes** pour la variable "pagan" (72 NA)

```{r Stats Descriptives, echo=FALSE, include=FALSE}
print(dfSummary(Intima_Media), method = "plain")

```

# Regression linéaire

Lorsqu'on regarde les valeurs des coefficients Bi, on remarque que celles qui sont réellement significatives (p-value \< 5%) sont l'âge et le poids.

```{r Regression Lineaire, echo=FALSE}
fit=lm(mesure ~ SEXE + AGE + taille +poids + tabac + paqan + SPORT + alcool, data=Intima_Media) #mesure systolique en fonction de toutes ces variables 
summary(fit)

```

## Selection automatique de variables

Etant donné que pour la variable paqan, 65% des valeurs sont manquantes, on la retire du modèle.

On choisira ensuite les variables pour lesquelles l'AIC est minimisée et qui expliquent donc le plus Y, soit la "mesure". On se retrouve qu'avec 2 variables: l'âge et le poids qui ont toutes les deux une p-value inférieure à 0.05 et sont donc significatifs pour ce modèle. On compare ensuite les deux modèles grâce à la méthode ANOVA et on choisi pour la suite, le modèle le plus optimal.

L'ANOVA permet de montrer la p-valeur associée au test de Fisher. Ici elle est de 0.9319, bien supérieure au seuil de significativité habituel (0.05). Cela signifie qu'il n'y a pas de différence significative entre les deux modèles en termes d’ajustement.

L’ajout des variables SEXE, taille, tabac, SPORT, et alcool ne semble pas apporter d’information supplémentaire pour expliquer la variable mesure. Le modèle 2 (plus simple) serait préféré, car il est plus parcimonieux.

```{r Selection Variables, echo=FALSE, include=FALSE}
fit=lm(mesure ~ SEXE + AGE + taille +poids + tabac + SPORT + alcool, data=Intima_Media) #mesure systolique en fonction de toutes ces variables sauf paqan
summary(fit)
fit2=step(fit)  
summary(fit2)
anova(fit,fit2)
```

```{r Summary, echo=FALSE}
summary(fit2)

```
## Interprétation des coefficients

Lorsque l'âge augmente d'un an, le poids restant pareil, la mesure de l'épaisseur de l'intima-média augmente de 0.0043776. Tandis que lorsque le poids augmente d'un kg, l\`âge restant égale par ailleurs, la mesure de l'épaisseur de l'intima-média augmente de 0.0016432. La mesure est égale à 0.2461513 lorsque l'âge et le poids sont nuls.

## GOF (ajustement du modèle)

### Test de normalité des résidus (Shapiro-Wilk) :

Une p-valeur inférieure à 5% conduit au rejet de l'hypothèse nulle H0, selon laquelle les résidus suivent une loi normale. Cela signifie que les résidus ne sont pas normalement distribués indiquant ici un problème avec le modèle, bien que, dans certains cas (notamment pour de grandes tailles d'échantillons), la non-normalité des résidus n'impacte pas nécessairement la validité des résultats.

### Analyse des résidus:

En ce qui concerne l'homoscédasticité et l'indépendance des résidus, même si les résidus ne suivent pas une loi normale, les observations montrent qu'ils sont non structurés, ce qui est un bon signe. Cela suppose donc que la variance des résidus est constante, donc il n’y a pas de lien systématique entre les résidus et les variables explicatives ou la variable dépendante. Cela suppose aussi que les résidus ne sont pas corrélés avec les valeurs prédites Y ni avec les variables explicatives X.

Les graphes révèlent des valeurs aberrantes pour les individus 39, 81 et 92. Ces observations méritent d'être examinées plus en détail. Action possible : Vérifiez si ces valeurs sont dues à des erreurs de saisie ou si elles représentent des cas extrêmes justifiés. Si elles influencent fortement le modèle (points influents) on pourra alors envisager de les traiter (par exemple, via des transformations).

```{r Résidus, echo=FALSE, include=FALSE}
hist(fit2$residuals)
shapiro.test(fit2$residuals)
par(mfrow = c(2,2))
plot(fit2)
```

```{r residus, echo=FALSE}
par(mfrow = c(2,2))
plot(fit2)
```

### Analyse des valeurs aberrantes

Les individus 39, 81, et 92 influencent les prédictions du modèle (dffit et cov.r à TRUE), mais ils ne modifient pas de manière significative les coefficients (β), ni ne présentent de forte influence globale (selon cook.d) ou de forte leverage.

Cela suggère qu’ils ne sont pas des points influents majeurs dans le modèle, mais leur présence affecte légèrement les prédictions et la stabilité des covariances.

```{r Valeurs aberrantes, echo=FALSE}
Intima_Media[c(39,81,92),]
inf=influence.measures(fit2)
inf$is.inf[c(39,81,92),]
```

### Analyse de la sensibilité du modèle

Nous avons comparé deux modèles : un avec l'ensemble des données et un autre après retrait des valeurs aberrantes. Cette démarche vise à vérifier si ces valeurs influencent significativement le modèle.

#### Résultats
- **Amélioration du modèle sans valeurs aberrantes :**
  - Résidu standard réduit : de **0.06943** à **0.05839**.
  - R² ajusté augmenté : de **0.358** à **0.3911**.
  - Une nouvelle variable significative apparaît : `tabac = "a arrêté de fumer"` (**p = 0.036**).

- **Stabilité des coefficients :**
  - Les coefficients pour `AGE` et `poids` restent significatifs et conservent le même signe après le retrait des valeurs aberrantes.
  - L'effet de `tabac` devient plus précis, suggérant une dilution initiale due aux valeurs aberrantes.

- **Interprétation de `tabac = "a arrêté de fumer"` :**
  - Les effets résiduels du tabac (inflammation chronique, lésions artérielles) peuvent persister après l'arrêt.
  - Les anciens fumeurs pourraient avoir un historique de consommation plus intense ou prolongé.
  - L'absence de données sur la durée depuis l'arrêt pourrait limiter l'interprétation.

#### Décision
Les valeurs aberrantes ne semblent pas provenir d'erreurs de saisie et reflètent probablement des variations cliniques naturelles. Bien qu'elles influencent le modèle, elles ne compromettent pas sa validité. Ainsi, elles ont été conservées pour préserver la diversité et la richesse des données cliniques. Le modèle ajusté sans les valeurs aberrantes montre une meilleure précision globale, mais conserver ces observations permet de garantir un modèle représentatif et fidèle à la population étudiée.


```{r Anaylyse sens, echo=FALSE, include=FALSE}
fit_sens=lm(mesure ~ SEXE + AGE + taille + poids + tabac + SPORT + alcool, data=Intima_Media[-c(39,81,92),])
summary(fit_sens)
fit2_sens= step(fit_sens, trace=FALSE)
summary(fit2_sens)
plot(fit2_sens)

ggcoef_compare(models=list("complete"=fit2, "sensibilite"=fit2_sens)) #On compare les effets des coefs 

```

```{r ggcoef, echo=FALSE}
ggcoef_compare(models=list("complete"=fit2, "sensibilite"=fit2_sens)) #On compare les effets des coefs 
```

### Analyse de la multicolinéarité

On regarde s'il y a des variables colinéaires entre elles On remarque que les vif sont environ égales à 1 pour les deux variables donc il n'existe pas de colinéarité entre l'âge et le poids.

```{r Multicolinéarité, echo=FALSE, include=FALSE}
vif(fit2)


```

### Validation du modèle

#### Calcul du pouvoir prédictif du modèle avec le PRESS:

Le PRESS (Predicted Residual Sum of Squares) divisé par le nombre d'observations n est une mesure de l'erreur de prédiction moyenne. Ici Le modèle 2 (fit2) a une valeur légèrement plus faible de PRESS/n (0.005013771 contre 0.005455986). Cela signifie que le modèle 2 fournit des prédictions légèrement meilleures que le modèle 1, en moyenne.

#### Calcul des intervalles de confiance:

Exemple pour la première ligne : La prédiction du modèle pour mesure est 0.5056324. L'intervalle de confiance à 95% pour cette prédiction est de [0.4903450, 0.5209198]. Cela signifie qu'il y a 95% de chances que la vraie valeur de mesure pour cette observation se situe entre 0.4903450 et 0.5209198. Les intervalles de confiance pour toutes ces valeurs sont assez étroits, indiquant que le modèle est assez précis pour toutes ces observations.

#### Calcul de l'intervalle de prédiction:

Modèle 1 (fit) : Erreur moyenne prédictive = 0.005456
Modèle 2 (fit2) : Erreur moyenne prédictive = 0.00501

Dans ce cas, fit2 est légèrement meilleur que fit puisque son erreur prédictive est plus faible.

On cherche ensuite à trouver l'intervalle de prédiction pour le premier individiu de 33 ans et de 70 kg ayant une mesure égale à 0.52: La prédiction pour cet individu donne une valeur moyenne estimée de mesure de 0.5056324, avec un intervalle de prédiction de [0.3671, 0.6441]. Cela signifie qu'on estime que la valeur réelle de mesure pour cette observation sera comprise entre ces deux bornes, avec un niveau de confiance de 95%. L'intervalle est assez petit donc le modèle est précis en terme de prédiction.


```{r Validation, echo=FALSE, include=FALSE}

PRESS(fit)/nrow(Intima_Media)
PRESS(fit2)/nrow(Intima_Media)
pred_fit2_ic = predict(fit2, interval="confidence")
pred_fit2_ic
pred_fit2_pr = predict(fit2, newdata=data.frame(AGE=33, 
                                                poids= 70),
                                                interval="prediction") #On prédit pour de nouvelles valeurs
pred_fit2_pr #prédiction du Y avec ces nouvelles valeurs 

```

# Conclusion

L'analyse des données Intima_Media a permis d'identifier des relations importantes entre les variables explicatives et la mesure systolique. La sélection automatique des variables a mis en évidence les contributions significatives de certaines variables, telles que AGE et poids. Cependant, des éléments tels que la gestion des données manquantes pour paqan et l'exploration des valeurs aberrantes méritent une attention particulière.

Les résultats obtenus suggèrent que des modèles de régression bien ajustés peuvent offrir des prédictions fiables. Toutefois, pour renforcer la robustesse des conclusions, des analyses complémentaires, telles que des validations croisées ou l'exploration d'autres types de modèles, pourraient être envisagées.

Cette étude souligne l'importance d'une gestion rigoureuse des données et d'une interprétation critique des résultats pour produire des analyses exploitables et adaptées à la prise de décision clinique.
